【裁判字號】    89,上易,1279
【裁判日期】    891011
【裁判案由】    重利
【裁判全文】
臺灣高等法院高雄分院刑事判決                  八十九年度上易字第一二七九號
    上  訴  人
    即  被  告  乙○○
    選任辯護人  郭國益
右上訴人因重利案件，不服臺灣高雄地方法院八十九年度易字第一一三七號中華民國
八十九年六月十五日第一審判決（起訴案號：臺灣高雄地方法院檢察署八十八年度偵
字第二七０六四號），提起上訴，本院判決如左：
    主  文
上訴駁回。
    事  實
乙○○於民國八十四年間，曾因傷害罪，經本院於八十五年四月三十日判處有期徒刑
一年六月，緩刑四年確定，仍在緩刑期內，猶不知悔改，基於概括之犯意，先於民國
八十七年四月二十八日，趁陳義芳因積欠他人債款急需清償之際，在陳義芳位在高雄
縣岡山鎮○○○路○段十二巷十八號之住所，貸與陳義芳新台幣（下同）十萬元，且
要求陳義芳簽發含利息二萬元之面額十二萬元之本票一紙，借期一個月，並約定陳義
芳須自借款日起一個月內，每五日清償本息二萬元一次（相當於月息二十分），陳義
芳依約清償二至三次後，即無力清償。復於八十八年三月四日，趁甲○○因欠債急需
用錢之際，至甲○○位在高雄縣岡山鎮○○路五五號之住處，貸與甲○○二十萬元，
約定月息為十五分，並於同年三月五日，預扣利息三萬元而實際僅交付甲○○十七萬
元，且於同年四月五日、五月五日再向甲○○收取利息各三萬元。嗣於同年十月十五
日，甲○○至警局報案，警員並於同年月十八日下午十七時許，持搜索票前往高雄縣
岡山鎮○○○路七九及七七之一號搜索，當場扣得陳義芳所簽發之上開本票及陳義芳
所填載之估價單各一紙而查獲。案經高雄縣警察局岡山分局報告台灣高雄地方法院檢
察署檢察官偵查起訴。
    理  由
一、訊據被告乙○○固不諱言確有於前揭時間，陳義芳與甲○○急需用錢時，分別貸
    與十萬元、二十萬元之事實，惟矢口否認有何重利犯行，辯稱：當時係因陳義芳
    缺錢賭博，遂向其商借十萬元作為賭資，且言明若贏錢要分二萬元予其吃紅，其
    後，係由陳謝季鑾於八十八年十月初還十萬元，復於十月底補二萬元予其吃紅；
    又其借予甲○○二十萬元時，係與甲○○約定每月償還三萬元，共分七個月清償
    ，多出來的一萬元則當作利息云云。惟查：
(一)、右揭事實，分據證人甲○○於警訊、偵查中及原審調查時結證稱：被告於知悉其
    需用金錢後，旋於八十八年三月四日至其家中稱可借款二十萬元，利息十五分，
    且於同年月五日親自將十七萬元交付，並稱其中三萬元當作第一次之利息，其後
    ，則分別於同年四月五日、五月五日各拿三萬元利息，同年六月五日後始未向其
    催討利息，惟請其將本金還清，其已清償二次，一次是三萬元現金，一次是一萬
    五千元現金及五千元支票等語及證人陳義芳於原審審囑託臺灣花蓮地方法院訊問
    時結證稱：當時因其積欠朋友債款無力償還，遂向被告商借十萬元，被告要求須
    簽發十二萬元之本票，即月息二萬元，且約定每五日需繳納本息共二萬元，共需
    繳納一個月，已經由其親自向被告償還二、三次，其於借款前曾與其妻陳謝季鑾
    商量，故陳謝季鑾應知悉借款之原因並非借錢去賭博，且其未曾說過要二萬元給
    被告吃紅等語甚詳，而被告借款予甲○○一節，警訊中原係全盤否認，嗣於偵查
    中即肯認借貸之情，固仍否認已收甲○○所交付之三次九萬元利息，但亦坦認曾
    收取三萬元、二萬元，且其固辯稱偵查中未坦認按月收三萬元利息，而係按月收
    本息三萬元（即分期七次還清，多出之一萬元方是利息），亦是有提及每月三萬
    元一節，若被告辯陳屬實，則借予甲○○二十萬元，按月才收本息三萬元，七個
    月滿才收一萬元利息，則一個月利息方才一千五百元不足，如此優渥之利息待遇
    ，甲○○豈會毫無良心出面指證被告重利？足見其坦認事實與甲○○迭自警訊以
    來所一致指述之情節部分相符，足見證人甲○○之指訴應非空穴來風，其餘被告
    未坦認部分，應係避重就輕之詞；而被告借款予陳義芳十萬元，由陳謝季鑾分十
    萬元、二萬元清償，其中二萬元係利息一節，復據證人陳謝季鑾於警訊中及原審
    審理中（原審卷第廿三頁反面）證陳相符，並有陳義芳簽發之上開本票、陳義芳
    填載之估價單各一紙附卷可稽，證人陳謝季鑾固另稱「開十二萬元本票，我先生
    說如果賭博有贏，要給二萬吃紅，然系爭十二萬元本票一節，證人陳謝季鑾於警
    訊中僅稱「借十萬元，利息多少不知」，並未有該「吃紅」之陳述，迄原審初訊
    問時，猶稱所返還之二萬元是利息，且有關借錢賭博一節，已據證人陳義芳於原
    審中否認在卷，足見陳謝季鑾之上開翻異之詞，應係附和被告辯稱所為迴護之詞
    ，尚無可採。至證人陳義芳於臺灣花蓮地方法院檢察署檢察官代為訊問時，證稱
    該十萬元未清償，於本院囑託臺灣花蓮地方法院代為訊問時，則證稱已清償二、
    三次，二次所證並不相同，然參酌被告於警訊中亦供稱陳義芳已清償該筆借款之
    情，被告既為借款人，對債務人曾否清償借款理應知之甚明，且為確保自身財產
    ，自無明知債務人尚未清償仍徒稱業已清償之理，另證人陳義芳於臺灣花蓮地方
    法院代為訊問時雖證稱如其有還錢予被告，被告會在上開估價單上打勾等情，而
    觀之該紙估價單上則無打勾之記號，然該紙估價單既係在被告住處搜索扣得，應
    足認陳義芳於填載後即交由被告收執，則被告於收受債款後是否確有依約在估價
    單上打勾，陳義芳即無從得知，是亦尚難以估價單上並無打勾之記號，即遽認陳
    義芳從未清償該筆借款，從而，應以證人陳義芳於臺灣花蓮地方法院代為訊問時
    ，證稱其已清償二至三次等語較為可信，惟究竟陳義芳已清償本息幾次之事實，
    究與被告是否事涉重利之認定，尚屬無關，自難據此即為有利被告之認定。綜上
    所述，被告上開所辯，均係卸責之詞，不足採信。本件事證明確，被告犯行堪以
    認定，應依法論科。
二、核被告所為係犯刑法第三百四十四條重利罪。又其先後二次犯行，時間緊接，方
    法相同，且觸犯構成要件相同之罪名，顯係基於概括犯意為之，應依連續犯之規
    定論以一罪，並依法加重其刑。被告上開犯罪事證既明，原法院乃依據刑法第五
    十六條、第三百四十四條、第四十一條、第四十二條第二項，罰金罰鍰提高標準
    條例第一條前段、第二條之規定，並審酌被告趁人急迫而收取與原本顯不相當之
    利息，有違金融秩序，犯罪後否認犯行，尚無悔悟之心，惟念其犯罪時間尚短，
    貸放金額及人數尚微，所造成之損害尚非鉅大，且未曾以暴力手段討債等一切情
    狀，酌情量處有期徒刑三月，併科罰金一千元，並諭知以三百元折算一日之有期
    徒刑如易科罰金、罰金如易服勞役之折算標準。認事用法均無不合，量刑亦稱允
    妥，被告上訴意旨否認犯罪為無理由，應予駁回。
據上論斷，應依刑事訴訟法第三百六十八條，判決如主文。
本案經檢察官林炎昇到庭執行職務。
中    華    民    國     八十九     年       十       月     十一   日
                              臺灣高等法院高雄分院刑事第八庭
                                  審判長法官  郭雅美
                                        法官  莊飛宗
                                        法官  洪兆隆
右正本證明與原本無異。
不得上訴。
          書記官  葉淑華
中    華    民    國     八十九     年       十       月    十三    日
附錄法條：
刑法第三百四十四條
乘他人急迫、輕率或無經驗，貸以金錢或其他物品，而取得與原本顯不相當之重利者
，處一年以下有期徒刑、拘役或科或併科一千元以下罰金。
                                                                  Ｊ


司法院資訊處製作；財團法人民間司法改革基金會備份。
